最　高　行　政　法　院　判　決
                                       100年度判字第97號
上  訴  人　楊順嬌
訴訟代理人　蔡得謙　律師
被 上訴 人　苗栗縣政府
代　表　人　劉政鴻
上列當事人間土地更正編定事件，上訴人對於中華民國98年4月
21日臺中高等行政法院97年度訴字第424號判決，提起上訴，本
院判決如下：
　　主  文
上訴駁回。
上訴審訴訟費用由上訴人負擔。
    理  由
一、緣坐落苗栗縣苗栗市○○段367地號土地（下稱系爭土地）
    ，被上訴人於民國（下同）73年3月31日辦理非都市土地使
    用編定時，依法編定為特定農業區農牧用地。經上訴人申請
    ，苗栗縣苗栗市公所（下稱苗栗市公所）於93年11月12日以
    苗市工字第0930021009號函認定系爭土地上之建築物確為「
    位於未實施建築管理地區在非都市土地使用編定前已施工完
    成基礎，經本所調查拍照有案之建築物」，上訴人遂以系爭
    土地於土地使用編定前已完成基礎工程，向苗栗縣苗栗地政
    事務所（下稱苗栗地政事務所）提出申請書，請求將系爭土
    地更正編定為同區甲種建築用地，被上訴人於96年10月1日
    以府地用字第0960143552號函（下稱原處分）否准所請，上
    訴人不服，提起訴願經駁回，提起行政訴訟，經原審法院駁
    回，上訴人仍不服，提起本件上訴。
二、上訴人起訴主張：(一)按建築管理依建築法及該法所授權訂定
    之法規管理之，但臺灣省非都市土地使用編定時建築管理實
    施要點（下稱建築管理實施要點）僅係以臺灣省政府70年2
    月12日府建四字第103590號函訂定，觀其內容並無法律授權
    訂定，亦未經報請內政部核定，顯非法律授權之建築管理法
    規，此更有臺灣省政府公報70年春字第62期所刊載之臺灣省
    政府所屬各機關自70年2月1日起至70年2月28日止主管法規
    動態通報，可證上開建築管理實施要點並無法律授權公布實
    施，依司法院釋字第390號解釋、行政程序法第174條之1規
    定，該建築管理實施要點應自始無效或至少於92年12月28日
    後失效，被上訴人自不得以該法規作為駁回本件申請之法令
    依據。又建築管理實施要點第4點規定之內政部63年7月10日
    台內營字第593737號函，經查內政部營建署網站公告之建築
    管理篇63年度解釋函彙編中，並無該解釋函存在，顯見內政
    部營建署已不再援引適用，則依中央法規標準法第21條第3
    款，建築管理實施要點第4點及第5點應當然無效，被上訴人
    亦不得引據上開規定駁回本件申請。(二)只要提出合法施工建
    築而於使用編定結果公告前已完成基礎工程之證明文件，即
    符合「製定非都市土地使用分區圖及編定各種使用地作業須
    知」（下稱作業須知）第9點第2項第2款第3目、第3款、第
    21點、第22點規定，可申請更正土地使用編定。然被上訴人
    依據建築管理實施要點第4點認定應繼續施工取得完工證明
    以後，始得申請更正編定為甲種建築用地，顯於作業須知第
    9點所定「完成基礎工程」以外，增加法律授權規定所無之
    「繼續施工取得完工證明」要件，該建築實施管理要點自不
    應繼續適用。(三)本件系爭土地經於73年4月28日填製之非都
    市土地編定時施工中建築物現況調查表，處理情形欄位勾選
    「准予繼續施工」，顯見當時主管機關苗栗市公所已認定為
    施工完成基礎之建築物，亦符合建築管理實施要點第4點「
    准予繼續施工」之規定，即系爭土地上建物之基礎工程完成
    於苗栗縣辦理非都市土地使用編定公告日期73年3月31日之
    前。故上訴人所提苗栗市公所93年11月12日苗市工字第0930
    021009號函、95年4月14日苗市工字第0950006561號函附該
    建築物現況調查表、現狀照片，及95年5月30日系爭土地現
    場會勘紀錄、被上訴人95年6月14日以府商建字第095007619
    6號公函，即屬作業須知第22點所定之合法證明文件。(四)苗
    栗市公所曾依據建築管理實施要點第5點規定認定本件「完
    成立柱及地樑」，屬未實施建築管理地區在非都市土地使用
    編定前已依法完成基礎工程。上開要點規定已屬明確，被上
    訴人不需專案向內政部請示。且內政部就人民申請土地更正
    編定經辦機關認定有疑義時，規定土地部分向內政部地政司
    請求解釋，建築物部分由內政部營建署解釋，故本件建築物
    部分認定應向內政部營建署請求解釋，但被上訴人卻向內政
    部地政司中部辦公室為之，再以內政部95年9月22日內授中
    辦地字第0950726229號函及95年11月29日內授中辦地字第09
    50054297號函解釋，為駁回之依據，原處分顯不合法云云，
    為此，求為判決撤銷訴願決定及原處分；被上訴人應作成將
    系爭土地更正編定為甲種建築用地之行政處分。
三、被上訴人則以：(一)作業須知第9點第2項第2款第3目、第21點
    及第22點規定，申辦土地更正編定須檢附有關合法證明文件
    。本件上訴人檢附之證明文件為苗栗市公所82年3月2日82苗
    市工字第01548號函及93年11月12日苗市工字第0930021009
    號函，然上開函僅證明仍須繼續施工，且目前現況僅豎立鐵
    條，即系爭土地上之建物尚未取得完工證明，不足以作為更
    正編定為甲種建築用地之證明文件。(二)作業須知並無規定該
    法規第9點第2項第2款第3目所稱之「已依法完成基礎工程者
    」，係依據何種法令完成基礎工程，經被上訴人請示內政部
    ，內政部95年9月22日內授中辦地字第0950726229號函及95
    年11月29日內授中辦地字第0950054297號函復，非都市土地
    如在編定公告當時施工中之建築物，應依原臺灣省政府70年
    2月12日訂頒之建築管理實施要點及其相關函釋規定辦理。
    準此，本件系爭土地上之建物應繼續施工，俟取得完工證明
    書後始得據以更正編定為甲種建築用地。(三)查系爭土地為旱
    地目，等則6，依實施都市計畫以外地區建築物管理辦法（
    下稱建築物管理辦法）規定，在苗栗縣非都市土地使用編定
    公告前，除供公眾用建築物及公有建築物外，餘免申請建造
    執照。系爭土地為非都市土地且非為建築物管理辦法第15條
    所指「內政部指定」地區。又依據建築管理實施要點第5點
    規定，本件上訴人檢附之照片並無牆壁僅豎立鋼筋，98年2
    月4日現場履勘時亦僅剩下部分鋼筋及地基，並不符合完成
    基礎工程之要件等語，資為抗辯。
四、原審斟酌全辯論意旨及調查證據之結果，以：(一)按建築管理
    實施要點，係臺灣省政府於70年2月12日為便利各縣市政府
    執行非都市土地使用編定時之建築管理業務所訂定，為行政
    程序法施行前該管行政機關於符合立法意旨且未逾越母法規
    定之限度內，就執行法律有關之細節性、技術性事項，所為
    之規定，其內容並無牴觸法律或對人民之自由權利增加法律
    所無之限制，自屬有效而得予適用。(二)系爭土地上之建物於
    73年3月31日苗栗縣實施區域計畫及非都市土地使用編定公
    告日期前已施工完成基礎，並經由苗栗市公所93年11月12日
    苗市工字第0930021009號函認定為「位於未實施建築管理地
    區在非都市土地使用編定前已施工完成基礎，經本所調查拍
    照有案之建築物」，按當時有效之建築管理實施要點第5點
    規定，已施工完成基礎之建築物其施工期限應以非都市使用
    編定公告之日起1年內完成為限，以憑核發完工證明並據以
    接水接電及更正編定之用，則系爭土地上之建築物，於非都
    市土地使用編定前雖已完成基礎工程，惟並未依上開規定繼
    續施工完成並核發完工證明。準此，苗栗市公所93年11月12
    日苗市工字第0930021009號函，並非作業須知第22點之已變
    更使用之合法證明文件，自不得憑此據以申請更正編定。再
    者，上訴人共有系爭土地重劃前為苗栗縣苗栗市○○段695
    、752地號土地，該2筆土地於非都市土地使用編定前之地目
    為旱，係屬依土地法第2條編定為農業用地之土地，應作農
    業使用。依行為時土地法第82條規定，上訴人既未經申請被
    上訴人核准，即非法將系爭土地變更作建築使用，縱已完成
    基礎工程，依作業須知第9點第2項第2款第3目但書規定，被
    上訴人將系爭土地編為特定農業區農牧用地，並無不合，從
    而，被上訴人否准上訴人請求將系爭土地更正編定為同區甲
    種建築用地，洵無違誤等由，駁回上訴人原審之訴。
五、上訴意旨略以：(一)原審判決援引之建築管理實施要點，僅係
    以臺灣省政府70年2月12日府建四字第103590號函訂定，其
    無依據法律授權訂定之記載，亦未報經內政部核定，顯非法
    律授權訂定之建築管理法規。又作業須知第9點第2項第2款
    第3目、第22點明確規定，非都市土地其上之建物於使用編
    定結果公告前已依法完成基礎工程者，經土地所有權人檢具
    確於公告編定期間已變更使用之合法證明文件，即可申請將
    特定農業區農牧用地更正編定為甲種建築用地，並不以該建
    築物完工領有完工證明為必要。然建築管理實施要點第4點
    規定本件應繼續施工取得完工證明，始得申辦更正編定為甲
    種建築用地，顯為增加法律所無之限制，違反法律保留原則
    ，更與行政程序法第174條之1之規定有違。(二)原判決援用被
    上訴人之主張，認依建築物管理辦法規定，在苗栗縣非都市
    土地使用編定公告前，除供公眾用建築物及公有建築物外，
    餘免申請建築執照。惟查本件系爭土地於73年3月31日苗栗
    縣實施區域計畫及非都市土地使用編定公告前，為訴外人即
    當時土地所有權人陳趙梅桂作建築使用施作基礎工程，毋庸
    申請被上訴人核發建築執照。然原判決認為上訴人未經申請
    被上訴人核准，即違法將系爭土地變更作建築使用，卻又認
    定系爭土地於73年3月31日苗栗縣土地使用編定公告前作建
    築使用，不需申請被上訴人核發建築執照，前後矛盾，有判
    決理由矛盾之違背法令情事。(三)系爭土地於非都市土地使用
    編定公告前之地目為「旱」。土地法第82條但書規定，凡編
    為某種使用地之土地，經該管縣地政機關核准得為他種使用
    ；同法第84規定，使用地之種別或其變更，經該管縣地政機
    關編定，由縣政府公布之。查苗栗縣政府於71年8月3日依據
    土地法第84條以府地籍字第68430號函解除系爭土地農用地
    編定，苗栗地政事務所於71年11月22日以收件字號第15793
    號於系爭土地補辦解除農用農地編定登記，原審判決忽略本
    件系爭土地地籍謄本標示部所登記之於71年8月3日已解除農
    地農用限制之記載，顯有土地法第82條但書之適用錯誤之違
    背法令。(四)建築物管理辦法第3條規定：「實施都市計畫以
    外地區，1至8等則田地目土地，除土地所有權人興建自用農
    舍外，一律不准建築；9至26等則田地目土地及依土地法編
    為農業使用之土地，除興建自用農舍、發展交通、設立學校
    、建築工廠及興辦其他公共設施之建築物外，一律不准建築
    。」系爭土地非屬田地目土地，除非系爭土地內政部已依據
    建築法第100條指定公告為實施都市計畫以外建築物管理地
    區之土地之外，否則不受建築物管理辦法之拘束，可得為建
    築使用。然原審判決誤認系爭旱地目土地係屬農業用地應作
    農業使用，適用法規顯有錯誤。(五)區域計畫法第2條第1款規
    定，各種使用地編定與使用管制，由內政部地政司主辦；內
    政部營建署組織條例第2條第9款所定內政部營建署掌理事項
    ，包括建築管理之督導與建築技術、建築材料之研究及審核
    事項。故建物是否依法完成基礎工程之認定，其主管與解釋
    機關為內政部營建署，而非負責各種使用地編定與使用管制
    之內政部地政司，然原判決卻以非主管與解釋機關之內政部
    地政司95年9月22日內授中辦地字第0950726229號函及95年
    11月29日內授中辦地字第0950054297號函，作為認定系爭土
    地上之建物依法完成基礎工程與否之依據，已侵犯內政部營
    建署之解釋權責云云。
六、本院按：(一)系爭土地於77年土地重劃前為文山段695、752地
    號土地，而695地號土地於72年重測前為西山段123-1地號，
    西山段123-1地號土地，於46年6月間地目為田、等則為11，
    嗣於66年11月23日變更地目為旱、等則為6；苗栗地政事務
    所於71年11月22日以收件字號第15793號於該地號土地補辦
    解除農用地編定登記，再於72年重測時合併西山段123-10等
    5筆地號土地，改編為695地號；752地號土地，於72年重測
    前為西山段584地號土地，地目為旱、等則20等情，有各該
    土地登記簿影本附於原審卷為憑，足見苗栗地政事務所於71
    年11月22日以收件字號第15793號辦理解除農用地編定登記
    者，限於72年重測前之西山段123-1地號土地，不及於72年
    重測前之西山段584地號土地，上訴人主張系爭土地全部已
    於71年8月3日經苗栗縣政府解除系爭土地農用地編定，並經
    苗栗地政事務所於71年11月22日以收件字號第15793號補辦
    解除農用農地編定登記，並非全然屬實，合先敘明。(二)按「
    區域計畫公告實施後，不屬第11條之非都市土地，應由有關
    直轄市或縣（市）政府，按照非都市土地分區使用計畫，製
    定非都市土地使用分區圖，並編定各種使用地，報經上級主
    管機關核備後，實施管制。變更之程序亦同。其管制規則，
    由中央主管機關定之。」、「依本法第15條製定非都市土地
    使用分區圖、編定各種使用地與辦理非都市土地使用分區及
    使用地編定檢討之作業方式及程序，由內政部定之。」分別
    為區域計畫法第15條及同法施行細則第16條所明定。次按「
    合於下列情形之一土地，在特定農業區、一般農業區及特定
    專用區編為甲種建築用地；在山坡地保育區、森林區及風景
    區編為丙種建築用地：……(3)於使用編定結果公告前實際已
    全部（宗）作建築使用或已依法完成基礎工程者。但原依土
    地法規定編定為農業用地之土地，非法變更作建築使用以及
    依實施都市計畫以外地區建築物管理辦法申請建築農舍之土
    地，仍編為農牧用地。」、「經編定使用之土地，如土地所
    有權人檢具確於公告編定前或公告編定期間已變更使用之合
    法證明文件，依照九、（三）編定原則表及說明辦理更正編
    定。」為作業須知第9點第2項第2款第3目及第22點所規定。
    按作業須知第9點第2項第2款第3目規定之「已依法完成基礎
    工程者」，得編定為甲種或丙種建築用，考其規定之目的，
    在於保護基礎工程完成後預期於一定時間內可以完工作建築
    使用者；如基礎工程完成後任其荒廢，經過長期時間仍可以
    申請更正編定，當非上揭規定之本旨。(三)又按建築管理實施
    要點，係臺灣省政府為便利各縣市政府執行非都市土地使用
    編定時之建築管理業務，於70年2月12日以府建四字第10359
    0號函訂定，係基於主管機關就各縣市政府執行非都市土地
    使用編定時之建築管理為一致之作業，其中第4點規定：「
    位於未實施建築管理地區，在非都市土地使用編定前已施工
    完成基礎之建築物，經調查拍照做成紀錄有案者，准予比照
    內政部63年7月10日台內營字第593737號函示得繼續施工完
    成2層，並不得超過7公尺，如施工已超過2層者，已完成當
    層為止。」；第5點規定：「前述第4點施工期限應以非都市
    使用編定公告之日起1年內完成為限，以憑核發完工證明並
    據以接水接電及更正編定之用，其基礎認定標準如左：（一
    ）磚構造者應完成牆建築及栓基礎。（二）鋼筋混凝土構造
    者，應完成地樑及栓基礎或完成地下室基礎工程。前項僅放
    樣挖土豎立鋼筋者，不得視為完成基礎工程。」係就在非都
    市土地使用編定前已施工完成基礎之建築物如何處理，及應
    於編定公告之日起一定期限內完成施工等情，綜觀該施工期
    間符合常情，足見其內容均為細節性、技術性事項所為之規
    定，並未對人民之自由權利增加法律所無之限制，上訴人主
    張該要點違反法律保留原則云云，尚不足採。(四)經查，被上
    訴人於73年3月31日公告該縣非都市土地使用分區圖及使用
    編定圖暨編定清冊，公告日期前可免申請建造執照，及系爭
    土地為實施區域計畫地區之土地等情，有被上訴人98年3月
    13日府地用字第0980040517號函、73年3月31日公告等影本
    附原審卷為憑，而系爭土地上之工程係於73年3月31日即已
    存在，然上訴人並未於非都市使用編定公告之日起1年內完
    成施工並核發完工證明，迄至原審於98年2月4日前往現場履
    勘，仍草木叢生且堆置大量土方及雜物，並有部分土地經他
    人闢為菜圃，為原審所確定之事實，則上訴人於基礎工程完
    成後任其荒廢，並未於一定期間內完成施工，其申請更正編
    定自與上該規定不合。上訴人主張原判決援引土地法第82條
    規定，認其未經申請被上訴人核准，即違法將系爭土地變更
    作建築使用，卻又認定系爭土地於73年3月31日苗栗縣土地
    使用編定公告前作建築使用，不需申請被上訴人核發建築執
    照，前後矛盾云云，然上訴人申請更正編定既有未合，則無
    論原判決該部分論斷是否矛盾，於結論並無影響，併予敘明
    。從而，原判決駁回上訴人之訴，洵無違誤。上訴論旨，仍
    執前詞，指摘原判決違背法令，求予廢棄，為無理由，應予
    駁回。
七、據上論結，本件上訴為無理由。依行政訴訟法第255條第1項
    、第98條第1項前段，判決如主文。
中　　華　　民　　國　　100　 年　　1　　 月　　28　　日
                    最高行政法院第五庭
                        審判長法官　吳　明　鴻
                              法官　林　茂　權
                              法官　侯　東　昇
                              法官　黃　秋　鴻
                              法官　陳　國　成

以  上  正  本  證  明  與  原  本  無  異
中　　華　　民　　國　　100　 年　　1　　 月　　31　　日
　　　　　　　　　　　　　　　書記官　葛　雅　慎